【裁判字號】    90,重上更(三),5
【裁判日期】    901011
【裁判案由】    違反藥事法
【裁判全文】
臺灣高等法院刑事判決                            九十年度重上更(三)字第五號
    上  訴  人
    即  被  告  甲○○
    選任辯護人  蔡讚燁
右上訴人因違反藥事法案件，不服臺灣臺北地方法院八十三年度訴字第二九四二號，
中華民國八十四年十一月二十四日第一審判決（起訴案號：臺灣臺北地方法院檢察署
八十三年度偵字第二二○○四號）提起上訴，經判決後，由最高法院第三次發回更審
，本院判決如左：
    主  文
原判決關於甲○○部分撤銷。
甲○○共同製造偽藥，處有期徒刑壹年。
扣案之TRAMADOL白色粉末及膠囊共肆萬柒仟柒佰伍拾伍公克均沒收。
    事  實
一、甲○○係臺北市○○○路○段二七八號長青內兒科診所醫師兼負責人，陳憲宏係
    藥商，林錦泉（以上二人均已判刑確定 )曾任製藥廠廠長，三人明知TRAMADOL為
    行政院衛生署公告管制之強烈鎮痛劑，甲○○為毒癮病患做戒毒治療，明知所使
    用之戒毒藥品TRAMADOL須依病歷詳實記載並接受主管機關之監督管理，為謀取不
    法利益（向合法藥商購買價格高昂），應付診所大量之需求，及逃避主管機關對
    管制藥品之管理，竟委由陳憲宏向外買入前開藥物，陳憲宏於向許鐵彥（經原審
    判決無罪確定）以每公斤新臺幣（下同）五萬元之價格購得四十公斤之TRAMADOL
    原料藥後，三人基於共同之犯意聯絡，由陳憲宏以每公斤五萬八千五百元之代價
    售予甲○○，並分別於八十三年初交付十公斤，同年五月十九日交付二十公斤，
    同年七月二十五日再交付十公斤。因前開TRAMADOL係原料藥，不能直接讓患者使
    用，甲○○乃事先將TRAM ADOL 與乳糖（係屬賦形劑）依比例混合後，交由陳憲
    宏將其中之十公斤以每粒一．二角之代價代工製成膠囊，陳憲宏復於八十三年五
    月間，再委由林錦泉在臺北縣新莊市○○路三六七巷十一號代工製成偽藥TRAMAD
    OL 膠囊，共約十三萬粒，每粒代工費用○．八角 (空膠囊由甲○○提供)。甲○
    ○明知該膠囊係屬未經核准擅自製造之偽藥，竟在長青診所使用，作為吸毒患者
    之治療藥品，並基於概括之犯意，設立郵購帳戶連續多次接受全省各地不特定之
    煙毒患者郵購。嗣於八十三年十月五日為法務部調查局臺北市調查處（以下簡稱
    臺北市調查處）查獲，並扣得甲○○所有犯罪所得之TRAMADOL膠囊三十一罐（計
    十二萬四千粒，共淨重二四、五五○公克）及預備供犯罪所用之TRAMADOL原料藥
    （白色粉末，共淨重二三、二○五公克），總重四七、七五五公克。
二、案經臺北市調查處移送臺灣臺北地方法院檢察署檢察官偵查起訴。
    理  由
一、訊據被告甲○○矢口否認有製造、販賣偽藥犯行，辯稱：我是醫師，有調劑權，
    可調劑藥品供病患服用，我向陳憲宏買受TRAMADOL原料藥請他找人代工，作成膠
    囊，乳糖是他找人去買，我有跟他說配的比例，並非製造藥品，而劃撥郵寄藥品
    之病人都是先前我看過診或電話問診過的，亦非販賣云云。經查：
  (一)右揭未經主管機關核准擅自製造TRAMADOL膠囊偽藥之事實，業據被告甲○○於臺
    北市調查處調查時自白供承：「經藥品中盤商陳憲宏之介紹，而委託陳憲宏之貿
    易商替我進口TRAMADOL原料，交由藥廠代工製成膠囊」等語（見偵查卷第三十五
    頁反面），及於檢察官偵訊中坦承：「（有無經過衛生署核准製造？）沒有。」
    （見偵查卷第十七頁反面、第七十五頁）」。而已判決確定之被告陳憲宏於偵查
    中亦供承：「（此藥來源？）向許鐵彥買的，每公斤五萬多元」等語（見偵查卷
    第十八頁）、「是甲○○買原料後我找人來代工，膠囊是甲○○提供，我就找林
    錦泉加工。」等語（見偵查卷第八十五頁），於原審亦供承：「代工費是一角二
    ，：：空膠囊是甲○○拿給我的，我再交林錦泉去做」等語（見原審卷一第二四
    六頁）等語。同案已判決確定之被告林錦泉亦不否認有加工成十三萬粒（見上訴
    字卷第二十二頁），雖否認知悉為管制藥品，惟參以林錦泉原為藥廠廠長，對藥
    品之製造、辨識應極熟稔，對陳憲宏交予其代工製造之藥品係屬管制藥品
    TRAMADOL ，應已知悉。加以，被告甲○○尚於臺北市調查處亦供承：「我原向
    禾利行購買TRAMADOL，但禾利行有斷藥之情形，：：向禾利行購買需向禾利行提
    供病患之病歷，但：：無法提供病歷，無法繼續領藥」等語（見偵查卷第三十六
    頁），於偵查中供承：「此為管制藥品，衛生局會來查對，如此會斷貨」等語（
    見偵查卷第十八頁）。可見被告甲○○明知所使用之戒毒藥品TRAMADOL須依病歷
    詳實記載並接受主管機關之監督管理，為謀取不法利益（向合法藥商購買價格高
    昂），應付診所大量之需求，及逃避主管機關對管制藥品之管理，竟委由陳憲宏
    向許鐵彥買入TRAMADOL原料藥，並找林錦泉代工製成膠囊。
  (二)查TRAMADOL原料藥及製劑，經行政院衛生署八十一年八月二十五日以衛署藥字第
    八一四三五九七號公告列管之管制藥品，有該行政院衛生署公告影本在卷（本院
    卷）可按。本件扣案之TRAMADOL白色粉末及膠囊三十一罐（每罐四千粒）共重四
    七、七五五公克，業經原審送請法務部調查局鑑定結果，均含有管制藥品TRAMAD
    OL成分，亦有該局檢驗通知書在卷足憑（見原審卷一第一七九頁）。被告迭辯稱
    ：TRAMADOL鎮痛劑對毒癮治療具有療效，因該原料藥味苦，難以吞服，故混合乳
    糖後，直接裝入膠囊內，俾便服用，未添加其他藥物等語（見原審卷二第四八○
    頁，上更(一)字卷第三十九頁反面，上更(二)字卷第三十四頁、第四十八頁反面，本
    院九十年二月五日訊問筆錄），可知被告於膠囊內除有TRAMADOL成分外，尚加入
    乳糖。按一般藥品膠囊劑之製造，須經一複雜之製造過程，將主成分與賦形劑均
    勻混合後，再充填入膠囊中，並非直接將主成分充填入膠囊中，且使用於製程之
    成分，均應經藥廠檢驗合格後始得使用，雖有行政院衛生署八十四年四月二十八
    日衛署藥字第八四○一九○三○號函附卷可參（原審卷二第三二七頁）。惟查，
    製劑配方中除原料藥外，尚加入其他物質共同組成配方，這些加入的物質統稱「
    賦形（型）劑」；西藥製造業常用的賦形劑大致有：乳糖、蔗糖、木蜜醇、澱粉
    、微晶纖維素、梭甲基纖維素、滑石粉、硬脂酸鎂等（見http: www.evta.gov.t
    w/employee/emp/001/002/a073/13.htm「西藥製造業」一文）。又藥事法所稱製
    劑，係指以原料藥經加工調製，製成一定劑型及劑量之藥品，為藥事法第八條第
    一項所明定，被告既係將TRAMADOL原料藥（即主成分）經混合乳糖（即賦形劑）
    加工調製，製成一定劑型及劑量之膠囊，自屬製造。被告所辯僅係將該粉末混合
    乳糖裝入膠囊，非屬製造云云，亦無足取。此外，扣案之膠囊經法務部調查局檢
    驗結果（原審卷一第一七九頁），除含有管制藥品TRAMADOL成分外，未含有衛署
    藥輸字第○一六八六三號舒敏膠囊（即TRAMADOL膠囊劑）之其他賦形劑成分（原
    審卷二第三二八頁、第三四二頁），惟被告自承所加入乳糖，亦屬西藥製造業常
    用之賦形劑，已如前所述，是被告前開所為並無礙其係藥品製造行為，併此敘明
    。
  (三)被告另辯稱：其係醫師，有調劑權云云。查醫師固得調劑藥品供其診療之病患使
    用，而所謂調劑行為係「醫師依處方將已核准之藥品原料與乳糖混合交付持有處
 方之病患」，有行政院衛生署九十年八月二十日衛署藥字第○九○○○五一三七
    九號函附於本院卷可按。如前所述，本件被告既係將TRAMADOL原料藥（即主成分
    ）經混合乳糖（即賦形劑）加工調製，製成一定劑型及劑量之膠囊，已非屬醫師
    合法調劑行為，而係藥品製造行為。是被告上開所辯，不足以卸其本件應負之責
    。
  (四)被告於臺北市調查處調查時經詢問：「你私自製造之TRAMADOL成品，除用於長青
    診所外，有無以郵購方式販售予一般毒患﹖」答稱：「有的，我以我本人華南銀
    行永吉分行帳號000000000000及我太太張一惠郵局帳號臺北郵局九
    十九支局帳號000000－0，以前述同樣之價格售與煙毒病患，藥品由臺北
    市○○街二五三號一樓超峰快遞運送。」（偵查卷第三十六頁反面）及於原審供
    稱「八十三年五、六月開始接受郵購」（見原審卷一第一四四頁反面），證人楊
    灼芳於本院前審調查時，經訊問：「是否知道甲○○郵寄藥品給病患之事？」答
    稱：「知道」等語（見上更(一)字卷第三十一頁）。惟被告辯稱上開郵寄病人都是
    伊先前看過診或電話問診過的云云，證人楊灼芳亦附和其詞。查：被告雖於偵查
    中供承「長青診所有三十個病床」（見偵查卷第三十六頁反面），惟於本院審理
    時則坦承「使用這藥的病人人數雖不能確定，但診所僅有二十床，一天約有一、
    二個病人我用郵寄的」（見本院九十年九月二十六日審理筆錄），但本件臺北市
    調查處承辦人員於八十三年十月五日在臺北市○○○路○段二七八號長青診所查
    獲並扣案之TRAMADOL膠囊三十一罐（每罐四千粒，計十二萬四千粒，共淨重二四
    、五五○公克）及TRAMADOL白色粉末（共淨重二三、二○五公克），總重四七、
    七五五公克，經原審送請法務部調查局鑑定結果，均含有管制藥品TRAMADOL成分
    ，亦有該局檢驗通知書（見原審卷一第一七九頁）、查獲證物啟封紀錄（見偵查
    卷第六十二頁）、扣押物品清單（見原審卷一第一七二頁）、原審勘驗筆錄（見
    原審卷二第五二三頁）在卷可憑，藥量甚為龐大。依其製成膠囊所使用TRAMADOL
    之成分計算，可知上開TRAMADOL之白色粉末仍將可製成約十萬粒左右之膠囊。觀
    諸上開扣案之藥量龐大，且藥劑必有使用期限，經過一段時期即會變質失效，而
    依被告自承其診所使用此藥之病床數僅有二十個，每天約有一、二個病人用郵寄
    給藥，被告又無法提出電話問診病患之病歷資料，何況電話問診無論初診或複診
    如何無誤地確定病患之身分誠屬有疑，並參以每人一天服用最多四粒計算（參原
    審卷一第一六二頁反面，經衛生署核准之含TRAMADOL成分之舒敏膠囊使用方式）
    ，及被告供述「服用TRAMADOL：：膠囊三至五天」（見偵查卷第三十七頁）等情
    ，足見上開扣案之藥量與其診所病患數顯不相當，是被告所辯劃撥郵寄藥品之病
    人都是先前伊看過診或電話問診過的云云，為飾卸之詞，委無足採。被告顯係設
    立郵購帳戶連續多次接受不特定之煙毒患者郵購所製造之TRAMADOL膠囊，堪以認
    定。
  (五)至被告之選任辯護人另請求函中華民國醫師公會全國聯合會關於醫師之調劑行為
    乙節（見九十年二月一日提出之答辯狀），經查使用TRAMADOL原料藥，如該藥品
    來源為非法輸入，即認為屬輸入禁藥，代工製成膠囊，應認屬製造偽藥等情，有
    行政院衛生署八十九年六月二十九日衛署藥字第八九○二六三八四號函附卷可參
    （上更(二)字卷第十二頁），惟查被告所為僅係製造及販賣偽藥，尚未及於輸入禁
    藥行為（詳如後述），即嗣本院再行函詢，同署以九十年八月二十日衛署藥字第
    ○九○○○五一三七九號函亦為相同陳述，所證明之事項已臻明瞭，且顯與已調
    之證據相重複，故無必要，附此敘明。
三、核被告所為，係犯藥事法第八十二條第一項之製造偽藥罪及同法第八十三條第一
    項之販賣偽藥罪。被告行為後，藥事法固經多次修正（按：最近一次係八十九年
    四月二十六日修正公布，同年月二十八日生效），惟上開二法條並無修正，即新
    修正之藥事法對被告並無不利，自應適用裁判時之新修正藥事法。又，八十七年
    五月二十日修正公布，同年月二十二日生效之毒品危害防制條例，固將TRAMADOL
    及其相類製品列為第三級毒品（見該條例第二條第一項第三款及其附表三），但
    其相關法定刑（毒品危害防制條例第四條）均較上開藥事法之規定為重，且被告
    行為時，TRAMADOL尚未列為第三級毒品，自仍應適用藥事法之上開規定。製造偽
    藥罪部分，被告與已判刑確定之陳憲宏與林錦泉三人間，互有犯意聯絡及行為分
    擔，均係共同正犯。又被告先後多次販賣偽藥之犯行，時間緊接，構成要件相同
    ，顯係基於概括之犯意，為連續犯，應論以一罪。被告所犯上開製造及連續販賣
    偽藥二罪，有方法結果之牽連關係，應從情節較重之製造偽藥罪處斷。
四、原審據以論罪科刑，固非無見。惟查(一)原判決對於被告販賣偽藥為連續犯之部分
    疏未論究，尚有未洽。(二)又原判決對於被告所製造、販賣之上述膠囊，何以係屬
    偽藥，並未於事實欄內明白認定，詳為記載，亦有未合。被告上訴意旨，否認犯
    罪，固無可取，惟原判決既有可議，自應由本院予以撤銷改判。爰審酌被告犯罪
    之動機、目的、手段、獲取之利益、素行、智識程度、所生危害及犯罪後之態度
    等一切情狀，量處如主文所示之刑。扣案之TRAMADOL膠囊三十一罐（共淨重二四
    ．五五○公克）為被告犯罪所得之物，TRAMADOL白色粉末（共淨重二三．二○五
    公克）係被告預備供犯罪所用之物，且均屬其所有，均併予宣告沒收。
五、本件檢察官起訴之事實，尚包括被告甲○○與其子林壯叡（已經原審判決無罪確
    定）及藥商陳憲宏，明知TRAMADOL為行政院衛生署公告管制之強烈鎮痛劑，其進
    口、製造、販賣均需經主管機關許可，使用於煙毒病患亦需報冊管制。渠等為共
    同謀取不法利益，自八十二年十二月間起，被告父子以每公斤七萬五千元之代價
    ，委託陳憲宏進口，陳憲宏再以每公斤五萬元之價格委託許鐵彥、鍾肇祥（業經
    原審通緝）擅自國外輸入，先後輸入四十公斤。被告父子取得該禁藥後，未經核
    准擅自將部分TRAMADOL禁藥委託臺南縣鹽水鎮新喜化學製藥公司負責人林春雄（
    已經原審判決無罪確定）製成偽藥TRAMADOL針劑七萬支，在長青診所使用，作為
    吸毒患者戒毒之抵癮藥品，並設立郵購帳戶接受全省各地煙毒患者郵購，認被告
    此部分亦涉犯藥事法第八十二條第一項之輸入禁藥及製造偽藥罪嫌云云。經查：
  (一)被告甲○○辯稱：我跟陳憲宏說要TRAMADOL，他拿原料藥來，不知如何進口，我
    不認識許鐵彥，我未委託林春雄製成TRAMADOL針劑，我所簽發之面額二十六萬九
    千四百二十元之支票，係向新喜公司購買消炎藥等藥品之價款，扣案之未貼標籤
    之針劑四十四支係不詳之藥廠外務員置於診所供參考之樣品等語。
  (二)查被告甲○○委託被告陳憲宏進口TRAMADOL原料藥，陳憲宏再委託被告許鐵彥輾
    轉自國外輸入，固未經主管機關核准等情，業據被告甲○○、陳憲宏、許鐵彥於
    偵審供明在卷。惟已判決確定之被告許鐵彥於偵審中供承「不認識甲○○，：：
    沒有（進口TRAMADOL原料），是外國來的樣品，：：只賣給他（陳憲宏）四十公
    斤原料，我：：向鍾肇祥買的」（見偵查卷第六十七頁反面，原審卷第三十六頁
    反面、第九十一頁），及已判決確定之被告陳憲宏於偵審中供承：「我自復興高
    工畢業後，即從事藥品代理迄今，現為日新及克達藥廠之經銷商，：：甲○○：
    ：希望我能為其找尋TRAMADOL貨源，我遂與許鐵彥聯絡，當時許鐵彥向我表示TR
    AMADOL是管制藥物，不好進口，：：數日後，許鐵彥告訴我，他有辦法進口上項
    藥品原料，：：我為甲○○自許鐵彥處購得TRAMADOL原料四十公斤，居間賺取差
    價。（許鐵彥是以何種方式自何處購得TRAMADOL原料？）：：我不清楚。」等查
    語（見偵查卷第五十六頁反面、第五十七頁、第五十四頁反面，原審卷第九十頁
    、第九十一頁），核與被告甲○○於偵查中所供：「TRAMADOL原料之進口係由陳
    憲宏一手包辦，：：至於是由哪一家貿易商進口的，我就不知道了」（見偵查卷
    第三十六頁，原審卷九十頁反面），大致相符。可知被告甲○○雖有向藥廠經銷
    商陳憲宏買入TRAMADOL原料藥，但甲○○與許鐵彥並不認識，而陳憲宏亦不知許
    鐵彥如何進口該原料藥，且查無具體證據足以證明被告甲○○同意陳憲宏找人違
    法進口TRAMADOL原料藥，自尚難以該公告管制之TRAMADOL原料藥未經主管機關核
    准進口，即遽論被告甲○○有擅自輸入禁藥之犯行。
  (三)被告甲○○於八十三年十月五日在臺北市調查處供證稱：TRAMADOL針劑係委託台
    南縣鹽水鎮新喜藥廠化工，由本人直接與該廠林經理在八十二年十一月原料藥品
    計十公斤生產交貨量為七萬支，代工費以華南銀行支票支付之等語（見偵查卷第
    四十五頁），同日於偵查中供稱：我委託他（指陳憲宏）從國外帶回來原料，由
    他找藥廠代工製成成品針劑及膠囊等語，於八十三年十月十二日偵查時先陳稱：
    （針劑部分）是陳憲宏拿去（加工）的，每個針劑加工費三元等語，復改稱：我
    找臺南鹽水新喜化學製藥公司林經理，五六十歲的人接洽，他只做調查局被扣的
    樣品等語，於八十三年十月十八日陳稱：我拿給新喜之支票，是委託做針劑的錢
    ，只知姓林，以電話聯絡，我七、八月給他原料，他慢慢分批給我，我是一次郵
    寄十公斤等語，於八十三年十一月九日供稱：該支票是我匯給新喜的林掌，是買
    藥的錢等語，於審理中改稱：與我在電話中談論此事（指欲製成針劑）的是林經
    理，我們只在討論中，並未做，是一位老先生的聲音，不像林春雄的聲音等語，
    前後反覆不一，是否屬實，已非無疑，且查依被告甲○○所言，每個針劑加工費
    三元，製成七萬支，則加工費應為二十一萬元，而甲○○交付存入林掌帳戶之支
    票面額為二十六萬九千四百二十元，二者顯不相符，不足為認定被告林春雄有製
    造偽藥（針劑）之依據。而該支票係被告甲○○向新喜藥廠之林掌購買消炎藥等
    藥品所支付之貨款，有送貨單三張及林掌出具之收據附卷可稽，足證被告甲○○
    所稱伊係與林掌電話聯絡買藥，該支票係支付買藥之貨款一節，堪以採信，又合
    法針劑藥品之製造程序至為繁複，按諸情理，絕不可能以簡單之電話聯絡即得為
    之，況係非法之偽藥之製造，為ＧＭＰ藥廠之新喜製藥廠，更不可能僅憑電話聯
    絡，即遽予同意，至扣案之四十餘支針劑，其上既無標籤，亦難遽以認定係被告
    林春雄所製造或係被告甲○○委託製造。
  (四)綜上，此部分犯罪尚屬不能證明，因公訴人認與前開論罪科刑部分有牽連犯及連
    續犯之裁判上一罪關係，爰不另為無罪之諭知。
據上論斷，應依刑事訴訟法第三百六十九條第一項前段、第三百六十四條、第二百九
十九條第一項前段，（新修正）藥事法第八十二條第一項、第八十三條第一項，刑法
第十一條前段、第二十八條、第五十五條、第三十八條第一項第二、三款，判決如主
文。
本案經檢察官沈明彥到庭執行職務。
中      華      民      國    九十      年      十      月     十一     日
                              臺灣高等法院刑事第二十二庭
                                  審判長法  官  許  正  順
                                        法  官  邱  同  印
                                        法  官  胡  方  新
右正本證明與原本無異。
如不服本判決應於收受送達後十日內向本院提出上訴書狀，其未敘述上訴之理由者並
得於提起上訴後十日內向本院補提理由書（均須按他造當事人之人數附繕本）。
                                        書記官  秦  慧  榮
中    華    民    國     九十     年       十       月        十二      日
附錄    本判決論罪科刑法條：
藥事法第八十二條第一項
製造或輸入偽藥或禁藥者，處七年以下有期徒刑，得併科新壹幣十五萬元以下罰金。
藥事法第八十三條第一項
明知為偽藥或禁藥，而販賣、供應、調劑、運送、寄藏、牙保、轉讓或意圖販賣而陳
列者，處五年以下有期徒刑，得併科新臺幣十萬元以下罰金。


司法院資訊處製作；財團法人民間司法改革基金會備份。
